ACORDAO-COMPLETO-2538498

ACÓRDÃO 1251/2022 ATA 20/2022 - PLENÁRIO

VISTOS, relatados e discutidos estes autos em que se aprecia recurso interposto por Rafaela Pereira Falavina, com fundamento no § 3º do artigo 10 da Lei 12.527/2011, contra decisão proferida pelo Ministro Aroldo Cedraz nos autos do TC Processo 045.757/2021-6, indeferindo a concessão de cópia do TC Processo 008.845/2018-2,
ACORDAM os Ministros do Tribunal de Contas da União, reunidos em sessão do Plenário, ante as razões expostas pelo Relator, em:
9.1. com fundamento no art. 15 da Lei 12.527/2011, c/c o artigo 28 da Resolução-TCU 249/2012, conhecer e dar provimento ao recurso;
9.2. conceder à requerente cópia das peças 1 a 540, à exceção daquelas classificadas como sigilosas, com fundamento no art. 7º, § 3º, da Lei 12.527/2011 c/c art. 6º, caput e § 1º da Portaria-TCU 242/2013; 
9.3. arquivar o processo.

Recurso com fundamento no §3º do artigo 10 da Lei n° 12.527/2011 em solicitação de acesso à processo de controle externo.

não há.

3. Interessada: Rafaela Pereira Falavina (XXX.753.748-XX).

13.1. Ministros presentes: Ana Arraes (Presidente), Walton Alencar Rodrigues, Aroldo Cedraz, Bruno Dantas (Relator), Vital do Rêgo, Jorge Oliveira e Antonio Anastasia.
13.2. Ministro-Substituto convocado: André Luís de Carvalho.

BRUNO DANTAS

Adoto como relatório a instrução da lavra da SeinfraElétrica (peça 9) , que contou com a anuência do relator do TC 008.845/2018, Ministro Aroldo Cedraz (peça 11) :
"INTRODUÇÃO
Trata-se de recurso da solicitante Rafaela Pereira Falavina (XXX.753.748-XX) em razão da negativa de deferimento inicial para acesso integral aos TC 008.845/2018, no âmbito do TC Processo 045.757/2021-6. O recurso foi admitido inicialmente e o Ministro Relator Aroldo Cedraz exarou despacho (peça 8) para que esta SeinfraElétrica reanalisasse o pleito em vista da evolução do andamento processual do TC 008.845/2018.
O TC Processo 008.845/2018-2, ao qual a cidadã requer acesso, trata de análise acerca da privatização da empresa estatal Centrais Elétricas Brasileiras S.A, processo de acesso restrito que contém peças sigilosas.
EXAME TÉCNICO
2. Em 19/1/22, o Ministro Aroldo Cedraz, exarou despacho (peça 2) no âmbito do TC Processo 045.757/2021-6 negando à solicitante Rafaela Pereira Falavina a cópia integral do TC Processo 008.845/2018-2 por se tratar de processo aberto e com mérito ainda não apreciado pelo Tribunal. A negativa de acesso foi fundamentada no art. 4º, § 1º, da Resolução TCU 249/2012 c/c o art. 7º, § 3º, da Lei 12.527/2011, que prevê o direito de acesso aos documentos ou às informações utilizados apenas com a edição do ato decisório, que seria o acórdão do TCU ou despacho do relator com decisão de mérito.
3. Ademais, o Ministro Relator daquele processos considerou que a solicitante se limitou a pedir cópia digitalizada do TC Processo 008.845/2018-2, sem demonstrar circunstância que justificasse o tratamento de exceção, qual seja 'a existência de informações necessárias à tutela judicial ou administrativa de direitos fundamentais ou que versassem sobre condutas que impliquem violação dos direitos humanos por agentes públicos ou a mando de autoridades públicas', nos termos do § 4º do art. 4º da Resolução TCU 249/2012.
4. No dia 28/1/2022, a solicitante enviou a manifestação 345750 pelo sistema da Ouvidoria discordando da negativa de acesso, conforme peça 3 do presente processo. Justificou que, conforme dispõe o § 3º do artigo 10 da Lei 12.527/2011, 'é vedado exigir motivos determinantes para a solicitação de informações de interesse público, como é o objeto deste requerimento'. Ademais, ressaltou que o acesso a informações de interesse coletivo ou geral é direito de todos os cidadãos, exceto se o sigilo for imprescindível à segurança da sociedade e do Estado, conforme determinado pelo artigo 5°, inciso XXXIII, da Constituição Federal. Por fim, finaliza a manifestação requerendo a concessão das informações requeridas, ou seja, a cópia integral do TC Processo 008.845/2018-2, uma vez que são dados relativos ao interesse público e necessário de todos os cidadãos, sob pena de judicializar a questão.
5. A Ouvidoria do TCU recebeu a nova manifestação da solicitante em sede de recurso, conforme instrução da peça 4, uma vez atendidos os critérios de tempestividade previstos na Resolução 249/2021, art. 28, § 2º, e encaminhou autos à Secretaria-Geral da Presidência (Segepres) para posterior envio à Secretaria das Sessões com a finalidade de sortear relator do recurso. Em consonância com o proposto, a Segepres encaminhou o processo para sorteio, que resultou na definição do Ministro Bruno Dantas como relator do recurso (peça 6) .
6. Mediante despacho (peça 7) , e, de forma preliminar, o Ministro Bruno Dantas encaminhou os autos ao Ministro Aroldo Cedraz, para que avaliasse se a evolução do estágio processual do TC Processo 008.845/2018-2 justifica a reanálise do pedido, tendo em vista que o Tribunal deliberou sobre o mérito do processo no dia 22/2/2022 por meio do Acórdão 296/2022-TCU-Plenário. Por sua vez, o Ministro Aroldo Cedraz encaminhou os autos à SeinfraElétrica (peça 8) para que proceda à reanálise e, caso a Unidade Técnica conclua pela plausibilidade de se deferir o pedido da cidadã, que indique quais peças poderão ser disponibilizadas sem que haja prejuízo à boa e regular tramitação do processo de desestatização da Centrais Elétricas Brasileiras S/A (Eletrobras) , com destaque para eventuais peças protegidas por sigilo naqueles autos.
7. Quanto ao mérito do deferimento do pedido de acesso da cidadã ao processo da privatização da Eletrobras, convém ressaltar que, à época da primeira solicitação e do seu recurso (meados de janeiro/2022) , o TC Processo 008.845/2018-2 carecia de julgamento de mérito, o qual foi realizado apenas no dia 22/2/2022. Portanto, entende-se que a decisão da negativa de acesso à época das manifestações está de acordo com a Lei de Acesso à Informação, a qual estabelece no art. 7º, § 3º, que o direito de acesso aos documentos ou às informações neles contidas utilizados como fundamento da tomada de decisão e do ato administrativo 'será assegurado com a edição do ato decisório respectivo'. No âmbito do TCU, a Portaria-TCU 242/2013, em seu art. 6º, § 1º, define o ato decisório estabelecido no art. 7º, § 3º, da LAI como 'o acórdão do TCU ou despacho do relator com decisão de mérito'. Portanto, à época da manifestação da solicitante, de fato não havia qualquer decisão de mérito no processo, o que impedia a concessão do acesso à cidadã devido ao fato inexistir decisão de mérito e ainda pelo motivo de haver documentos cuja divulgação ou acesso irrestrito pudessem comprometer atividades de inteligência do Tribunal, bem como de investigação ou fiscalização em andamento, nos termos do art. 9º, inciso VIII da Resolução-TCU 294/2018.
8. Em sede de reanálise, convém ressaltar que houve evolução processual. O processo de análise da privatização da Eletrobras no TCU possui duas fases principais: i) definição das premissas utilizadas nos estudos e na modelagem econômico-financeira desenvolvidas para a definição do valor adicionado dos novos contratos de concessão de energia elétrica das usinas hidrelétricas, definidas no art. 2º da Lei 14.182/2021, a serem celebrados entre a União e a Eletrobras; e ii) avaliação do modelo de privatização da Eletrobras e a restruturação societária da empresa, por meio de alterações do seu estatuto social, com vistas a induzir o modelo de controle pulverizado; bem como, análise da avaliação econômico-financeira elaborada pelos consultores contratados para a definição do preço mínimo, nos termos da Lei 9.491/1997, das ações que serão ofertadas ao público. A primeira fase já foi superada no dia 15/2/2022, em vista do julgamento de mérito que resultou no Acórdão 296/2022-TCU-Plenário (peça 320 do TC Processo 008.845/2018-2) . Quanto à segunda fase, ressalta-se que ainda não houve acórdão com decisão de mérito, uma vez que, na sessão do Plenário do dia 20/4/2022, houve pedido de vista do Ministro Vital do Rêgo e a previsão de novo julgamento é para o dia 18/5/2022.
9. Desse modo, considerando a normatização trazida pela LAI e o estágio atual do processo, entende-se cabível a concessão de cópia à cidadã das peças 1 a 320 do TC Processo 008.845/2018-2, à exceção daquelas classificadas como sigilosas. Tais informações são anteriores ao Acórdão 296/2022-TCU-Plenário, que resultou na decisão de mérito da primeira fase do TC Processo 008.845/2018-2.
10. Quanto à negativa de acesso às peças sigilosas, convém ressaltar que o grau de confidencialidade de tais peças é de responsabilidade de quem enviou a informação (em sua maioria, o MME e o BNDES) , sendo o TCU mero custodiante da informação, conforme art. 17 da Resolução TCU 294/2018. De acordo com o mesmo dispositivo, o acesso, a divulgação e o tratamento de informação sigilosa devem permanecer restritos a pessoas que tenham necessidade de conhecê-la, sem prejuízo das atribuições dos agentes públicos autorizados por lei, conforme disposto no art. 25 da LAI:
Art. 25. É dever do Estado controlar o acesso e a divulgação de informações sigilosas produzidas por seus órgãos e entidades, assegurando a sua proteção. (Regulamento) 
§ 1º O acesso, a divulgação e o tratamento de informação classificada como sigilosa ficarão restritos a pessoas que tenham necessidade de conhecê-la e que sejam devidamente credenciadas na forma do regulamento, sem prejuízo das atribuições dos agentes públicos autorizados por lei.
11. Outrossim, o Ministério de Minas e Energia (MME) justificou o sigilo das informações no âmbito do TC Processo 008.845/2018-2 com base no art. 20 do Decreto 7.724/2012, que regulamenta o acesso a informações previsto no inciso XXXIII do caput do art. 5º da Constituição Federal: 'o acesso a documento preparatório ou informação nele contida, utilizados como fundamento de tomada de decisão ou de ato administrativo, será assegurado a partir da edição do ato ou decisão.'. Destarte, as peças sigilosas apenas se tornarão públicas após finalizado todo o processo de privatização da Eletrobras.
12. Outro fundamento para a negativa de concessão às peças sigilosas à cidadão consta do mesmo Decreto 7.724/2012 citado pelo MME:
'Art. 25. São passíveis de classificação as informações consideradas imprescindíveis à segurança da sociedade ou do Estado, cuja divulgação ou acesso irrestrito possam:
VII - prejudicar ou causar risco a projetos de pesquisa e desenvolvimento científico ou tecnológico, assim como a sistemas, bens, instalações ou áreas de interesse estratégico nacional, observado o disposto no inciso II do caput do art. 6º;' [grifos acrescidos]
13. Desse modo, considerando que o TCU é mero custodiante das informações sigilosas enviadas por outros órgãos e entidades e que o MME considera tais informações restritas até que o processo da privatização se conclua, e ainda, considerando que a venda da maior empresa estatal brasileira constitui interesse estratégico nacional, o acesso às peças sigilosas deve ser indeferido à cidadã.
14. Acerca da negativa de aceso às peças 321 em diante (inclusive as não sigilosas) , justifica-se o indeferimento com fundamento na ausência de julgamento de mérito da segunda fase do TC Processo 008.845/2018-2. Desse modo, conforme disposto na Portaria-TCU 242/2013, em seu art. 6º, § 1º e no art. 7º, § 3º, da LAI, o direito de acesso da cidadã às peças 321 em diante, resguardadas as devidas classificações de acesso, apenas será conquistado após a divulgação do acórdão contendo análise de mérito de tais informações, previsto para ocorrer em 18/5/2022.
15. Ante todo o exposto, propõe-se o deferimento parcial da solicitação mediante envio de cópia das peças 1 a 320, à exceção daquelas sigilosas, tendo em vista que a primeira fase do processo já foi superada, conforme julgamento que resultou no Acórdão 296/2022-TCU-Plenário.
PROPOSTA DE ENCAMINHAMENTO
16. Com fundamento no art. 65, III, da Resolução-TCU 259/2014, propõe-se submeter os autos ao Gabinete do Ministro Relator Aroldo Cedraz, propondo:
16.1. conhecer do recurso formulado pela cidadã Rafaela Pereira Falavina (XXX.753.748-XX) , para, no mérito, deferir parcialmente o pedido de cópia do processo TC Processo 008.845/2018-2, concedendo cópia à cidadã das peças 1 a 320, à exceção daquelas classificadas como sigilosas, com fundamento no art. 7º, § 3º, da Lei 12.527/2011 c/c art. 6º, caput e § 1º da Portaria-TCU 242/2013;
16.2. informar à cidadã Rafaela Pereira Falavina (XXX.753.748-XX) que o direito de acesso às peças 321 em diante depende da divulgação do acórdão contendo análise de mérito da segunda fase do processo que avalia a privatização da Eletrobras (TC Processo 008.845/2018-2) , o que está previsto para ocorrer em 18/5/2022;
16.3. comunicar à Ouvidoria do TCU desta decisão, para atendimento da demanda registrada no Sistema SisOuvidoria-Gestão (Manifestação 345750) ; e
16.4. encerrar os presentes autos com fundamento no art. 169, inciso V do Regimento Interno do TCU."
É o relatório.

não há

Não atuou.

PEDIDO DE CÓPIA DE PROCESSO DE CONTROLE EXTERNO. INDEFERIMENTO PELO RELATOR. RECURSO COM FUNDAMENTO NA LEI DE ACESSO À INFORMAÇÃO. REANÁLISE DO RELATOR. JULGAMENTO DE MÉRITO DO PROCESSO SOLICITADO. CONHECIMENTO. PROVIMENTO.

ADMINISTRATIVO (ADM)

Trata-se de recurso interposto por Rafaela Pereira Falavina, com fundamento no § 3º do artigo 10 da Lei n° 12.527/2011 contra decisão proferida pelo Ministro Aroldo Cedraz que indeferiu o pedido de cópia do TC Processo 008.845/2018-2, objeto do pedido constante na manifestação nº 344918 (peça 1) .
Cuida o TC Processo 008.845/2018-2 de acompanhamento da privatização da empresa estatal Centrais Elétricas Brasileiras S.A.
Em despacho à peça 2, o Ministro Aroldo Cedraz indeferiu o pedido de cópia por se tratar de processo com mérito ainda não apreciado pelo Tribunal. A negativa de acesso foi fundamentada no art. 4º, § 1º, da Resolução TCU 249/2012 c/c o art. 7º, § 3º, da Lei 12.527/2011, que prevê o direito de acesso aos documentos ou às informações utilizados apenas com a edição do ato decisório, que seria o acórdão do TCU ou despacho do relator com decisão de mérito.
Tendo sido sorteado relator do recurso, encaminhei os autos ao Ministro Aroldo Cedraz, para que, preliminarmente, avaliasse se a evolução do estágio processual do TC Processo 008.845/2018-2 justificaria a reanálise do pedido, tendo em vista que o Tribunal deliberou sobre o mérito do processo no dia 22/2/2022 por meio do Acórdão 296/2022-TCU-Plenário. 
Por sua vez, o Ministro Aroldo Cedraz encaminhou os autos para manifestação da SeinfraElétrica (peça 9) , que propôs o deferimento parcial da solicitação mediante envio de cópia das peças 1 a 320, à exceção daquelas sigilosas, tendo em vista que até então a primeira fase do processo já estava superada, conforme julgamento que resultou no Acórdão 296/2022-TCU-Plenário.
O relator se manifestou de acordo com a proposta da unidade e restituiu os autos ao meu gabinete.
Feito este breve histórico, passo a decidir.
Quanto à admissibilidade, o presente recurso merece ser conhecido, com fundamento no art. 15 da LAI e no art. 28 da Resolução-TCU 249/2012.
Quanto ao mérito, primeiramente reitero meu entendimento de que o acesso aos autos não constitui prerrogativa exclusiva das partes, mas garantia do cidadão, conforme estabelece a Lei de Acesso à Informação, que regula o direito fundamental de acesso a informações previsto nos arts. 5º, inciso XXXIII, e 37, § 3º, inciso II, da Constituição Federal. 
Com base nesse entendimento, tenho deferido pedidos de cópia, restringindo o acesso, por óbvio, a informações classificadas como sigilosas e àquelas de natureza pessoal, relativas à intimidade, à vida privada, à honra e à imagem da pessoa natural.
Entretanto, é inafastável a prerrogativa do relator de, nos termos do art. 157 do Regimento Interno do TCU, presidir a instrução processual, situação que possibilita a adoção, conforme o caso, de medidas distintas, desde que não impliquem violação ao ordenamento jurídico. O relator do processo dispõe de melhores condições para avaliar se a autorização de vista pode ou não prejudicar o andamento dos autos.
Dispõe o § 3º do art. 7º da LAI que o direito de acesso aos documentos ou às informações neles contidas utilizados como fundamento da tomada de decisão e do ato administrativo será assegurado com a edição do ato decisório respectivo. Em complemento ao mencionado dispositivo legal, a Resolução-TCU 249/2012, no art. 4º, § 1º, estabelece que, no caso de processo de controle externo, o ato decisório será o acórdão do TCU ou o despacho do relator com decisão de mérito.
No caso sob exame, verifica-se que à época da primeira solicitação e do seu recurso (meados de janeiro/2022) , o TC Processo 008.845/2018-2 carecia de julgamento de mérito. 
Dessa forma, o despacho original do relator que indeferiu o pleito do recorrente, está em consonância com a lei e com o normativo que rege a matéria. 
No momento atual, verifica-se que o processo passou por duas etapas de julgamento, sendo a primeira em 22/2/2022 e a segunda no dia 23/05/2022, resultando no último pronunciamento do Tribunal registrado pelo Acórdão 1103/2022-TCU-Plenário. 
Sendo assim, diante da evolução processual e com fulcro no art. 28 da Resolução-TCU 249/2012, entendo que o presente recurso deve ser conhecido, devendo ser fornecida à solicitante cópia das peças 1 a 540, à exceção daquelas classificadas como sigilosas, com fundamento no art. 7º, § 3º, da Lei 12.527/2011 c/c art. 6º, caput e § 1º da Portaria-TCU 242/2013.  
Ante o exposto, voto por que o Tribunal adote o Acórdão que ora submeto à deliberação deste Colegiado.
TCU, Sala das Sessões, em 1 de junho de 2022.
Ministro BRUNO DANTAS 
Relator